ACORDAO-COMPLETO-2524991

ACÓRDÃO 1733/2022 ATA 8/2022 - PRIMEIRA CÂMARA

VISTOS, relatados e discutidos estes autos de Atos de Pensão Militar, submetidos à apreciação deste Tribunal para fins de registro, nos termos do inc. III do art. 71 da Constituição Federal de 1988, atos esses cadastrados e disponibilizados ao TCU por intermédio do Sistema e-Pessoal, na forma dos arts. 2º e 4º da Instrução Normativa TCU 78/2018,
ACORDAM os Ministros do Tribunal de Contas da União, reunidos em Sessão da 1ª Câmara, diante das razões expostas pelo Relator e com fundamento nos arts. 1º, inciso V, e 39, inciso II, ambos da Lei 8.443/92, c/c o art. 259, inciso II, do Regimento Interno, em:
9.1. considerar legais os atos de concessão inicial das pensões militares instituídas por Crescêncio Mendes da Silva Neto em favor de Maria Aparecida da Silva e Anderson Santana dos Santos Silva (peça 4 - Ato nº 11717/2017) , e por Manoel Afonso da Silva em favor de Silvia Justiniana Afonso da Silva, Maria Luiza da Silva Carvalho, Valéria Aida da Silva e Rosana Marilia da Silva Barros (peça 5 - Ato nº 16433/2017) e o ato de reversão da pensão militar instituída por Paschoal Laprano em favor de Elizabeth Laprano e Erinea Laprano de Carvalho (peça 6 - Ato nº 24886/2017) , autorizando-lhes o correspondente registro, nos termos do § 1º do art. 260 do Regimento Interno desta Corte de Contas;
9.2. considerar, com fundamento no art. 260, § 5º, do Regimento Interno deste Tribunal, prejudicado o Ato nº 2980/2017 (peça 3) , atinente à concessão inicial da pensão militar instituída por João Mendes de Souza em favor de Isaura Failde de Souza, tendo em vista a perda de seu objeto; e
9.3. autorizar o arquivamento destes autos, assim que cumpridos os termos deste Acórdão.

Pessoal: Atos de Pensão militar da unidade emissora COMANDO DO EXÉRCITO, enviados ao TCU pela unidade de controle interno Centro de Controle Interno do Exército para fins de análise e julgamento.

Primeira Câmara

Comando do Exército.

3. Interessados: 	Anderson Santana dos Santos Silva, CPF XXX.537.977-XX; 	Elizabeth Laprano, CPF XXX.071.857-XX; Erinea Laprano de Carvalho, CPF XXX.072.407-XX; Isaura Failde de Souza, CPF XXX.641.977-XX; Maria Aparecida da Silva, CPF XXX.908.817-XX; Maria Luiza da Silva Carvalho, CPF XXX.850.537-XX; Rosana Marilia da Silva Barros, CPF XXX.124.117-XX; Silvia Justiniana Afonso da Silva, CPF XXX.596.677-XX; Valéria Aida da Silva, CPF XXX.045.677-XX.

13.1. Ministros presentes: Walton Alencar Rodrigues (Presidente), Benjamin Zymler, Vital do Rêgo e Jorge Oliveira.
13.2. Ministros-Substitutos presentes: Augusto Sherman Cavalcanti (Relator) e Weder de Oliveira.

AUGUSTO SHERMAN

Cuidam os autos de Atos de Pensão Militar, submetidos à apreciação deste Tribunal para fins de registro, nos termos do inc. III do art. 71 da Constituição Federal de 1988, atos esses cadastrados e disponibilizados ao TCU por intermédio do Sistema e-Pessoal, na forma dos arts. 2º e 4º da Instrução Normativa TCU 78/2018.
2.	A unidade técnica, ao analisar os fundamentos legais das concessões bem como as informações prestadas pelo órgão do controle interno, lavrou a instrução constante da peça 8, adiante parcialmente transcrita, com eventuais ajustes de forma:
"INTRODUÇÃO
1. Trata-se de atos de pensão militar, submetidos, para fins de registro, à apreciação do Tribunal de Contas da União (TCU) , de acordo com o art. 71, inciso III, da Constituição Federal.  Os atos foram cadastrados e disponibilizados ao TCU por intermédio do Sistema e-Pessoal, na forma do art. 2º e 4º da Instrução Normativa TCU 78/2018.
2. Os atos desse processo pertencem às seguintes unidades:
2.1. Unidade emissora: COMANDO DO EXÉRCITO.
2.2. Unidade cadastradora: DIRETORIA DE INATIVOS E PENSIONISTAS.
2.3. Subunidade cadastradora: SUC1.1 - 1ª Região Militar.
EXAME TÉCNICO
Procedimentos aplicados
3. Os procedimentos para exame, apreciação e registro de atos de pessoal encontram-se estabelecidos na Instrução Normativa TCU 78/2018 e na Resolução TCU 206/2007. Essas normas dispõem que os atos de pessoal disponibilizados por meio do e-Pessoal devem ser submetidos previamente a críticas automatizadas, com base em parâmetros predefinidos.
4. As críticas das informações cadastradas na etapa de coleta do ato foram elaboradas e validadas levando-se em conta as peculiaridades de cada ato. Os itens verificados nessa etapa são inerentes a dados cadastrais, fundamentos legais, mapa de tempo, ficha financeira, assim como eventuais ocorrências de acumulação. Trata-se de verificações abrangentes, minuciosas e precisas e sem a necessidade de ação humana e, portanto, menos suscetível a falhas. As críticas aplicadas estão discriminadas no sistema, no Menu e-Pessoal, opção 'Crítica', que podem ser acessadas mediante concessão de perfil específico a servidores do TCU responsáveis pela análise.
5. Além das críticas automatizadas, há verificação humana adicional no caso de haver alertas do sistema ou informações não formatadas, como esclarecimentos do gestor ou do controle interno.  
6. As críticas também consideram os registros do Sistema Integrado de Administração de Recursos Humanos (Siape) . O Siape disponibiliza informações atualizadas sobre as parcelas que integram os proventos, diferentemente, portanto, do e-Pessoal, que informa as parcelas no momento do registro do ato. 
7. Essa confrontação com o Siape fornece uma visão atual e verdadeira da situação, o que permite descaracterizar irregularidades e inconsistências que, embora constantes do e-Pessoal, já foram corrigidas.
8. As verificações detectadas nos atos encontram-se discriminadas na aba de pendências de cada ato no sistema e-Pessoal, bem como nos espelhos dos atos contemplados por esta instrução.
Exame das Constatações
9. Ato: 2980/2017 - Inicial - Interessado: JOAO MENDES DE SOUZA - CPF: XXX.739.447-XX
9.1. Beneficiário: ISAURA FAILDE DE SOUZA - CPF: XXX.641.977-XX - Cônjuge
9.2. Parecer do Controle Interno: considerar o ato Legal.
9.3. Constatações e análises: 
9.3.1. Posto/Graduação de referência para cálculo dos proventos de pensão é diferente do Posto/Graduação de referência para cálculo dos proventos de reforma.
a. Justificativa do Gestor de Pessoal: O militar foi reformado com direito aos proventos de 2º Sgt, em 18/07/1973. Na portaria nº 090-DCIPAS/PENS.32.3, de 28/05/2014, foi assegurado a alteração da base de cálculo da pensão militar correspondente aos proventos de 2º Tenente, nos termos do artigo 21 da MP nº 2.215-10, de 31/08/2001, a contar de 28/05/2009, aos seus beneficiários.
b. Análise do Controle Interno: Justificativa do gestor esclarece pendência
c. Análise da Equipe Técnica: Legal
O instituidor foi reconhecido com ex-combatente (FEB) , situação pela qual os proventos de pensão militar foram majorados para o posto de 2º Tenente, com base nos termos do artigo 21 da MP nº 2.215-10, de 31/08/2001, a contar de 28/05/2009, in verbis:
'Art. 21. Ao militar que, em 29 de dezembro de 2000, encontrar-se reformado com fundamento no Decreto-Lei nº 8.795, de 23 de janeiro de 1946, ou na Lei nº 2.579, de 23 de agosto de 1955, fica assegurado o cálculo de seus proventos referentes ao soldo do posto de Segundo-Tenente, ou, se mais benéfico, o do posto a que ele faz jus na inatividade.'
No que se refere a acumulação de cargos/proventos públicos, verifica-se que não há acumulação.
9.3.2. Há outro ato na base de mesmo CPF, mesmo órgão e o mesmo tipo, e que ainda não foi apreciado. Ato (s) encontrado (s) no e-Pessoal: 432/2017 (TCU) .
a. Justificativa do Gestor de Pessoal: Não há. Verificação efetuada no âmbito do TCU.
b. Análise do Controle Interno: Não há. Verificação efetuada no âmbito do TCU.
c. Análise da Equipe Técnica: Legal
O ato 432/2017 (TCU) será apreciado por perda de objeto tendo em vista que os beneficiários foram excluídos e tal ato não gera efeitos financeiros atualmente, tal concessão não influencia na análise do presente ato.
9.4. O quadro resumo de ocorrências e, quando for o caso, o detalhamento da norma legal e da jurisprudência para as inconsistências acima elencadas encontra-se no anexo II dessa instrução. 
9.5. Encaminhamento do ato:
9.5.1. Considerar LEGAL e conceder o registro do ato de JOAO MENDES DE SOUZA. 
10. Ato: 11717/2017 - Inicial - Interessado: CRESCENCIO MENDES DA SILVA NETO - CPF: XXX.107.477-XX
10.1. Beneficiários: MARIA APARECIDA DA SILVA - CPF: XXX.908.817-XX - Ex-companheiro (a) pensionado (a) e ANDERSON SANTANA DOS SANTOS SILVA - CPF: XXX.537.977-XX - Filho (a) 
10.2. Parecer do Controle Interno: considerar o ato Legal.
10.3. Constatações e análises: 
10.3.1. Possível cômputo de tempo privado no Tempo de serviço até 29/12/2000. Devolução do ato para complementação das informações. Atos de reforma: [SISAC-10003371-07-2007-013185-2].
a. Justificativa do Gestor de Pessoal: Não há. Verificação efetuada no âmbito do TCU.
b. Análise do Controle Interno: Não há. Verificação efetuada no âmbito do TCU.
c. Análise da Equipe Técnica: Legal
Pela verificação do ato de reforma do instituidor [SISAC-10003371-07-2007-013185-2], verifica-se que nos 30 anos de serviço efetivo, não há computo de tempo privado.
10.3.2. Ato com anexo do tipo sentença judicial (DECISAO JUDICIAL) .
a. Justificativa do Gestor de Pessoal: Não há. Verificação efetuada no âmbito do TCU.
b. Análise do Controle Interno: Não há. Verificação efetuada no âmbito do TCU.
c. Análise da Equipe Técnica: Legal
Verifica-se que no ato em estudo há um interessado que consta no rol dos beneficiários por decisão judicial. A Sra. MARIA APARECIDA DA SILVA é ex-companheira pensionada. A leitura da documentação anexada ao ato possibilita concluir ela encontra-se amparada para ser beneficiária no caso em estudo pela Lei nº 3.765/60, art. 7º, inciso I, alínea 'c' - Pensão militar de primeira ordem de prioridade ex-companheira pensionada. É oportuno informar que o beneficiário Sr. ANDERSON SANTANA DOS SANTOS SILVA foi excluído do rol dos beneficiários por atingir a maioridade.
No que se refere a acumulação de cargos/proventos públicos, verifica-se que não há acumulação por parte dos beneficiários.
10.4. O quadro resumo de ocorrências e, quando for o caso, o detalhamento da norma legal e da jurisprudência para as inconsistências acima elencadas encontra-se no anexo II dessa instrução. 
10.5. Encaminhamento do ato:
10.5.1. Considerar LEGAL e conceder o registro do ato de CRESCENCIO MENDES DA SILVA NETO.
11. Ato: 16433/2017 - Inicial - Interessado: MANOEL AFONSO DA SILVA - CPF: XXX.851.007-XX
11.1. Beneficiários: SILVIA JUSTINIANA AFONSO DA SILVA - CPF: XXX.596.677-XX - Filho (a) ; MARIA LUIZA DA SILVA CARVALHO - CPF: XXX.850.537-XX - Filho (a) ; VALERIA AIDA DA SILVA - CPF: XXX.045.677-XX - Filho (a) e ROSANA MARILIA DA SILVA BARROS - CPF: XXX.124.117-XX - Filho (a) 
11.2. Parecer do Controle Interno: considerar o ato Legal.
11.3. Constatação e análise: 
11.3.1. Posto/Graduação de referência para cálculo dos proventos de pensão é diferente do Posto/Graduação de referência para cálculo dos proventos de reforma.
a. Justificativa do Gestor de Pessoal: INSTITUIDOR EX COMBATENTE FEB BENEFICIADO COM OS PROVENTOS DE SEGUNDO TENENTE, CONFORME ART 81 DA LEI 8717 DE 14 OUT 1993
b. Análise do Controle Interno: Justificativa do gestor esclarece pendência
c. Análise da Equipe Técnica: Legal
O instituidor é ex-combatente da Força expedicionária Brasileira e foi reformado por invalidez, sendo beneficiado pelo art. 81 da Lei nº 8.717 de 14 OUT 1993.
No que se refere a acumulação de cargos/proventos públicos, verifica-se que não há acumulação por parte dos beneficiários.
11.4. O quadro resumo de ocorrências e, quando for o caso, o detalhamento da norma legal e da jurisprudência para a inconsistência acima elencada encontra-se no anexo II dessa instrução. 
11.5. Encaminhamento do ato:
11.5.1. Considerar LEGAL e conceder o registro do ato de MANOEL AFONSO DA SILVA. 
12. Ato: 24886/2017 - Reversão - Interessado: PASCHOAL LAPRANO - CPF: XXX.457.257-XX
12.1. Beneficiários: ELIZABETH LAPRANO - CPF: XXX.071.857-XX - Filho (a) e ERINEA LAPRANO DE CARVALHO - CPF: XXX.072.407-XX - Filho (a) 
12.2. Parecer do Controle Interno: considerar o ato Legal.
12.3. Constatações e análises: 
12.3.1. Detectado que reforma foi determinada por decisão judicial.
a. Justificativa do Gestor de Pessoal: Não há. Verificação efetuada no âmbito do TCU.
b. Análise do Controle Interno: Não há. Verificação efetuada no âmbito do TCU.
c. Análise da Equipe Técnica: Legal
Verifica-se que o instituidor foi reformado na ativa e posteriormente teve melhoria de reforma com base em decisão judicial, conforme documento anexo. O ato de reforma do militar foi apreciado pela legalidade em 18/08/1983. Esta unidade técnica não encontrou inconsistência na presente concessão.
No que se refere a acumulação de cargos/proventos públicos, verifica-se que a beneficiária Sra. ELIZABETH LAPRANO acumula aposentadoria de servidora pública, situação amparada no artigo 29 da lei 3.765/60.
12.3.2. Ato com anexo do tipo sentença judicial (EB) .
a. Justificativa do Gestor de Pessoal: Não há. Verificação efetuada no âmbito do TCU.
b. Análise do Controle Interno: Não há. Verificação efetuada no âmbito do TCU.
c. Análise da Equipe Técnica: Legal
Pendência analisada na outra crítica do ato.
12.4. O quadro resumo de ocorrências e, quando for o caso, o detalhamento da norma legal e da jurisprudência para as inconsistências acima elencadas encontra-se no anexo II dessa instrução. 
12.5. Encaminhamento do ato:
12.5.1. Considerar LEGAL e conceder o registro do ato de PASCHOAL LAPRANO. 
CONCLUSÃO
13. A abrangência e a profundidade das verificações levadas a efeito fundamentam convicção de que os atos 16433/2017, 24886/2017, 2980/2017 e 11717/2017 podem ser apreciados pela legalidade, em razão de não terem sido encontradas irregularidades nos atos, de acordo com o item Exame das Constatações desta instrução.
PROPOSTA DE ENCAMINHAMENTO
14. Ante o exposto, com fundamento no art. 71, inciso III, da Constituição Federal, no art. 1º, inciso V, e art. 39, incisos I e II, da Lei 8.443/1992, no art. 260 do Regimento Interno do Tribunal de Contas da União, propõe-se: 
14.1. Considerar LEGAIS e conceder o registro dos atos de MANOEL AFONSO DA SILVA, PASCHOAL LAPRANO, JOAO MENDES DE SOUZA e CRESCENCIO MENDES DA SILVA NETO."
3.	Em seu pronunciamento regimental, no entanto, o Ministério Público junto a esta Casa, neste ato representado pelo Procurador Rodrigo Medeiros de Lima, apresentou posicionamento parcialmente divergente (peça 11) :
"Trata-se de processo consolidado com quatro atos de pensão militar emitidos pelo Ministério da Defesa - Comando do Exército.
2. Após análise das concessões, a Sefip propôs a legalidade e registro dos atos (peça 8-9) .
3. Desde logo, este representante do Ministério Público de Contas da União anui à proposta da unidade técnica, exceto em relação ao ato à peça 3, pelos motivos a seguir expostos.
4. O referido ato trata da concessão inicial da pensão militar instituída por João Mendes de Souza em benefício da viúva Isaura Failde de Souza.
5. Ocorre que a Sra. Isaura faleceu em 2013, conforme se vê na consulta ao Sistema Informatizado de Controle de Óbitos (Sisobi) , da Receita Federal do Brasil (peça 10) . Ademais, consulta ao sistema e-Pessoal revela que há ato de reversão da pensão às filhas do instituidor (ato 432/2017) . Assim, pode-se aplicar ao caso, o disposto no § 5º do art. 260 do Regimento Interno do TCU, segundo o qual 'O Tribunal poderá considerar prejudicado, por perda de objeto, o exame dos atos de admissão e concessão cujos efeitos financeiros tenham se exaurido antes de sua apreciação'.
6. Desse modo, este representante do Ministério Público de Contas da União opina por que o Tribunal considere o ato à peça 3 prejudicado, por perda de objeto."
É o Relatório.

não há.

Procurador Rodrigo Medeiros de Lima.

PESSOAL. PENSÃO MILITAR. UM ATO PREJUDICADO, EM FUNÇÃO DO EXAURIMENTO DE SEUS EFEITOS FINANCEIROS ANTES DA APRECIAÇÃO. LEGALIDADE DOS DEMAIS TRÊS ATOS, COM AUTORIZAÇÃO PARA SEU REGISTRO.

PENSÃO MILITAR (PMIL)

Secretaria de Fiscalização de Integridade de Atos e Pagamentos de Pessoal e de Benefícios Sociais (Sefip).

Cuidam os autos de Atos de Pensão Militar, submetidos à apreciação deste Tribunal para fins de registro, nos termos do inc. III do art. 71 da Constituição Federal de 1988, atos esses cadastrados e disponibilizados ao TCU por intermédio do Sistema e-Pessoal, na forma dos arts. 2º e 4º da Instrução Normativa TCU 78/2018.
2.	Os benefícios deferidos aos pensionistas Maria Aparecida da Silva, Anderson Santana dos Santos Silva, Silvia Justiniana Afonso da Silva, Maria Luiza da Silva Carvalho, Valéria Aida da Silva, Rosana Marilia da Silva Barros, Elizabeth Laprano e Erinea Laprano de Carvalho, retratados nas peças 4 (Ato nº 11717/2017) , 5 (Ato nº 16433/2017) e 6 (Ato nº 24886/2017) , encontram-se conformes aos normativos regentes, podendo ser apreciados pela legalidade com o subsequente registro, nos termos sugeridos pela unidade instrutiva, com a observação de que, no ato constante da peça 4, Anderson Santana dos Santos Silva já perdeu sua condição de beneficiário, tendo em vista haver atingido a maioridade.
3.	Peço vênias, no entanto, para divergir parcialmente da unidade instrutiva e acompanhar o MP/TCU em sua ressalva em relação ao ato de concessão inicial da pensão militar instituída por João Mendes de Souza (peça 3) , tendo em vista a identificação, a partir de consulta ao Sisobi (peça 10) , do falecimento de sua única beneficiária. Cessados, portanto, seus efeitos financeiros, configurada a hipótese de aplicação do art. 260, § 5º, do Regimento Interno desta Casa, no sentido de considerar tal ato (Ato nº 2980/2017) prejudicado por perda de objeto.
4	Ressalto que os atos de pensão militar constantes destes autos foram disponibilizados ao TCU há menos de 5 (cinco) anos, não lhes sendo aplicável, assim, a nova orientação do STF consubstanciada no RE 636.553/RS.
	Diante do exposto, ao acolher as propostas alvitradas pela unidade técnica com o ajuste alvitrado pelo MP/TCU, manifesto-me por que o Tribunal aprove o Acórdão que ora submeto à deliberação deste Colegiado.
TCU, Sala das Sessões, em 29 de março de 2022.
AUGUSTO SHERMAN CAVALCANTI 
Relator